臺灣臺中地方法院民事判決
111年度訴字第909號
原      告  張林麗珠
訴訟代理人  柯淵波律師
被      告  張坤成  
訴訟代理人  張育全  
            李瑞仁律師
上列當事人間清償借款事件，本院於民國111年10月19日言詞辯
論終結，判決如下：
    主    文
被告應給付原告新臺幣1,967,500元及自民國111年5月12日起至
清償日止，按週年利率5%計算之利息。
訴訟費用由被告負擔。
本判決第一項於原告以新臺幣655,900元供擔保後，得假執行。
但被告如以新臺幣1,967,500元為原告預供擔保後，得免為假執
行。
    事實及理由
壹、程序方面：
　　原告起訴時原請求被告給付新臺幣（下同）1,967,500元及
    自民國102年3月31日起至清償日止按週年利率5%計算之遲延
    利息，嗣更正遲延利息起算日為自起訴狀繕本送達被告一個
    月後之翌日起算（見本院卷第229頁），經核係基於同一基
    礎事實而減縮聲明請求，依民事訴訟法第255條第1項但書第
    2、3款之規定，應屬合法，先予敘明。
貳、實體方面：
一、原告主張：
㈠、被告與柯月燕等5人因本院89年度訴字第593號成立和解筆錄
    ，而須給付柯月燕等5人和解款項，被告因經濟困難，無法
    履行，求助於原告，原告考量被告為原告配偶張添福之弟，
    基於叔嫂情誼，允予借款而開立支票代為償還，合計1,967,
    500元（下稱系爭借款），代償對象及金額詳如附表所示，
    被告同意一年後償還，惟一年屆至後，被告並無還款之意，
    雖經催告亦無結果，為此依民法第474條、第478條規定請求
    清償借款，又倘認本件係未定清償期之借款，則原告請求自
    起訴狀繕本送達被告一個月後之翌日起算之遲延利息。
㈡、被告雖抗辯其已代物清償，然臺中市○○區○○段0地號土地(下
    稱系爭土地，重測前烏日段第203-2地號)為張添福之父張清
    海之遺產，因辦理繼承時部分繼承人未具有自耕能力，故推
    由具自耕能力之繼承人即被告及張添財辦理繼承登記，於80
    年2月13日，由該二人與其他繼承人成立借名登記契約，被
    告及張添財承諾系爭土地若要處分，應徵得張添福及張文夫
    、張文雄同意始得處分，嗣張添福取得登記農地資格，方要
    求被告及張添財將系爭土地分別於101年至103年依贈與方式
    辦理移轉權利範圍合計33334/100000登記予張添福，並非被
    告所辯其移轉登記系爭土地之權利範圍予張添福係為清償債
    務。再者，被告於辦理前述權利範圍移轉登記後，又於103
    年9月6日將其所有系爭土地之權利範圍設定最高限額抵押權
    予原告，以擔保系爭借款債務，更可證明被告辯稱其將系爭
    土地權利範圍16667/10,000過戶予張添福用以償還系爭借款
    之情為不實。
㈢、聲明：⒈被告應給付原告1,967,500元及自起訴狀繕本送達被
    告一個月後之翌日起算至清償日止，按週年利率5%計算之利
    息。2.願供擔保請准宣告假執行。
二、被告則以：
㈠、對於原告主張其有為被告代為償還因成立和解而須給付柯月
    燕等5人和解款項1,967,500元之事實並不爭執，然被告已將
    其所有系爭土地之應有部分16667/100000過戶予原告配偶張
    添福以償還系爭借款。又考量贈與稅每年免稅額為220萬元
    ，兩造約定由被告分3年贈與系爭土地權利範圍予張添福，
    被告即分別於101年9月6日贈與系爭土地權利範圍6823/1000
    00(核定價額2,199,784元)、102年1月4日贈與權利範圍6461
    /100000(核定價額2,199,841元)、103年1月16日贈與權利範
    圍3383/100000(核定價額1,514,777元)予張添福，是被告已
    依民法第309條、第319條規定，以代物清償之方式償還系爭
    債務，原告之請求為無理由。
㈡、並聲明：⒈原告之訴駁回。⒉若受不利判決，願供擔保請准宣
    告免為假執行。；
三、兩造不爭執事項(見本院卷第210頁)：
㈠、被告和柯月燕等5人因本院89年度訴字第593號損害賠償事件
    成立和解筆錄，而須給付柯月燕等五人和解款項2,190,500
    元。
㈡、原告同意借款1,967,500元（即系爭借款）給被告，並以為被
    告清償柯月燕等5人上開和解款項其中1,967,500元之方式，
    交付借款（分別為柯月燕287,500元、王美玉（夫耿秋江代
    收）605,000元、謝清水580,000元、梁清助（子梁尚承收受
    ）195,000元、鄭林金花300,000元）。
㈢、對被證3、4、5土地登記申請文件之真正不爭執。
四、本院之判斷：
㈠、民法第474條第1項規定：「稱消費借貸者，謂當事人一方移
    轉金錢或其他代替物之所有權於他方，而約定他方以種類、
    品質、數量相同之物返還之契約。」，又民事訴訟法第280
    條第1項前段規定「當事人對於他造主張之事實，於言詞辯
    論時不爭執者，視同自認。」、第279條第1項規定「當事人
    主張之事實，經他造於準備書狀內或言詞辯論時或在受命法
    官、受託法官前自認者，無庸舉證。」；且請求履行債務之
    訴，原告就其所主張債權發生原因之事實，固有舉證之責任
    ，若被告自認此項事實而主張該債權已因清償而消滅，則清
    償之事實，應由被告負舉證之責任，此觀民事訴訟法第277
    條規定自明(參見最高法院28年渝上字第1920號民事裁判意
    旨)。是以，消費借貸固為要物契約，因金錢或其他代替物
    之交付而生效力，惟倘借款人並不爭執兩造間有借貸意思互
    相表示合致及借款業已交付之事實，僅爭執該消費借貸法律
    關係已因清償而消滅，依前揭說明，自應由借款人就已清償
    借款之利己事實負舉證責任。
㈡、本件被告不爭執其確有向原告借得系爭借款之事實，依上開
    規定，視同自認，原告無庸舉證；被告雖辯稱：借款已因清
    償而消滅等語，依前開說明，自應由被告舉證證明其已清償
    之事實。又被告無非抗辯已將其所有系爭土地之權利範圍16
    667/100000過戶予原告配偶張添福以償還系爭借款，惟此為
    原告所否認，且查：
  1.證人許淑珍於本院證稱：曾幫張坤成的母親處理遺產分割繼
    承，另也有張坤成兄弟辦理過3次贈與，因為要符合贈與免
    稅額，所以分3次，我辦的3次贈與都是烏日區三民段7地號
    土地，但不知贈與原因為何等語（見本院卷第228頁），即
    依上揭證人之證詞並無法證明被告抗辯之事實。
  2.又被告固然與張添財分別於101年、102年、103年各移轉系
    爭土地權利範圍6823/100000、6461/100000、3383/100000
    予張添福，有系爭土地建物異動清冊、贈與土地登記申請書
    可佐（見本院卷第89-93、109-172頁），然被告係將系爭土
    地之權利範圍合計16667/100000移轉予原告配偶張添福，並
    非移轉予原告，已難認係為清償系爭借款而移轉，且依贈與
    稅免稅證明書所載，核定被告於101年、102年移轉之價額分
    別為2,199,784元、2,199,841元（見本院卷第135-137、163
    頁），合計已達4,399,625元，且尚未計入103年核定之價額
    （此部分未據被告提出登記資料，故未予計入），可見移轉
    之價額與系爭借款之數額相距甚大，且如被告所辯為真，何
    以張添財亦需贈與，未據被告說明，況移轉之原因極多，是
    依上開說明，被告提出之贈與資料，仍無法證明其抗辯之事
    實為真。
  3.此外，被告有於103年3月16日以其所有系爭土地之權利範圍
    設定最高限額抵押權予原告，擔保被告對原告現在（包括過
    去所負現在尚未清償）及將來在200萬元限額內所負之債務
    等情，亦據被告提出登記申請書等件為佐（見本院卷第173-
    188頁），倘被告業以系爭土地之權利範圍移轉作為償還系
    爭借款，何以在贈與登記後，仍願設定抵押權予原告，益見
    被告所辯業已清償之情不足採信。
  4.據上，被告所提之證據不足證明其清償系爭借款之事實，且
    未能提出其他證據證明系爭借款已因清償而消滅，是其所為
    抗辯，自屬無據，難以採信。
㈢、原告得請求自111年5月12日起算之利息：
  1.民法第478條規定：「借用人應於約定期限內，返還與借用
    物種類、品質、數量相同之物，未定返還期限者，借用人得
    隨時返還，貸與人亦得定1個月以上之相當期限，催告返還
    。」，又該條後段規定所謂催告返還，係指「終止契約之意
    思表示」而言，亦即貸與人一經向借用人催告(或起訴)，其
    消費借貸關係即行終止，惟法律為使借用人便於準備起見，
    特設「1個月以上相當期限」之恩惠期間，借用人須俟該期
    限屆滿，始負遲延責任，貸與人亦始有請求之權利。若貸與
    人未定1個月以上之期限向借用人催告，其請求權尚不能行
    使，消滅時效自無從進行(參見最高法院97年度台上字第265
    4號民事裁判意旨)。
  2.依前述說明，原告得依民法消費借貸法律關係請求被告返還
    系爭借款，惟因原告無法證明其與被告間就系爭借款有約定
    1年之借款期限，亦未能證明其於起訴前曾向被告催告請求
    返還，則依前揭民法第478條後段規定及上述最高法院裁判
    意旨，原告自應定1個月以上相當期限(即31日)催告請求返
    還，方為適法。又本件起訴狀繕本係於111年3月31日寄存送
    達在警察機關即臺中市政府警察局烏日分局烏日派出所，有
    送達證書可稽(見本院卷第49頁)，依法於111年4月10日發生
    合法送達之效力，並於逾31日即自111年5月12日起始負給付
    遲延責任，故原告得請求被告就系爭借款給付法定遲延利息
    之起算日應為111年5月12日，原告此部分之請求應予准許。
五、綜上所述，原告依消費借貸法律關係，請求被告給付1,967,
    500元，及自111年5月12日起至清償之日止，按年息5%計算
    之利息，核屬有據，應予准許。又兩造均陳明願供擔保請准
    宣告假執行或免為假執行，爰分別酌定相當擔保金額准許之
    。
六、本件事證已臻明確，兩造其餘攻擊防禦方法及所提證據，經
    核與判決結果不生影響，爰不逐一論述；又被告雖請求鑑定
    原告所提出承諾書（見本院卷第77、79、81頁）上「張坤成
    」筆跡，惟縱予鑑定，亦無法證明被告所辯已清償之事實，
    本院因認無調查之必要，應附此敘明。
七、據上論結，本件原告之訴為有理由，依民事訴訟法第78條，
    判決如主文。
中　　華　　民　　國　　111 　年　　11　　月　　21　　日
                  民事第五庭    法  官  李蓓
以上正本係照原本製作。　　　　　　　　　
如對本判決上訴，須於判決送達後20日內向本院提出上訴狀。如
委任律師提起上訴者，應一併繳納上訴審裁判費。
中　　華　　民　　國　　111 　年　　11　　月　　22　　日
                                書記官  陳采瑜 
附表：
編號 債權人 代償金額 (新臺幣) 原告開立票據之票號 1 柯月燕 287,500  WHA0000000 2 謝清水 580,000  WHA0000000 3 梁清助 195,000  WHA0000000 4 鄭林金花 300,000  WHA0000000 5 王美玉 605,000  WHA0000000 合計 　 1,967,500